【裁判字號】    94,上更(二),858
【裁判日期】    951027
【裁判案由】    違反森林法
【裁判全文】
臺灣高等法院刑事判決             94年度上更(二)字第858號
上  訴  人
即  被  告  甲○○
上列上訴人因違反森林法案件，不服臺灣新竹地方法院八十九年
度訴字第六一二號，中華民國九十一年六月二十七日第一審判決
（起訴案號：臺灣新竹地方法院檢察署八十九年度偵字第三六六
五號、第四六三二號），提起上訴，經判決後，由最高法院第二
次發回更審，本院判決如下：
    主  文
原判決撤銷。
甲○○無罪。
    理  由
一、公訴意旨略以：被告甲○○前依台灣省政府訂頒「台灣省省
    有林地清理放租作業要點」之規定，向新竹縣政府提出申請
    承租，惟於尚未核定前，竟意圖為自己不法之利益，自民國
    （下同）八十八年十二月上旬起，在新竹縣竹北市○○○段
    拔子窟小段八十九地號台灣省有保安林地內，占用並搭建房
    屋一棟，迨至八十九年四月間，經新竹縣政府農業局林務課
    巡視管理員溫文明，在上址查獲，因認被告涉犯森林法第五
    十一條第一項之罪嫌。
二、公訴人認被告涉犯上揭罪嫌，要以被告之供述、證人溫文明
    之證述、現場照片十四幀、地籍圖一份、新竹縣政府八三府
    農林字第一四二八六一號、八九府農林字第九二八一一號函
    文各一紙、省有林地清理放租申請表一紙、履勘現場筆錄一
    份、新竹縣竹北地政事務所土地複丈成果圖一份等為論據。
    訊據被告堅詞否認上揭犯行，辯稱：從祖先到我出生都住在
    那裡，房屋確有重蓋，新房子比原來房子大，但一直在祖先
    使用範圍內等語。經查：
  (一)上揭新竹縣竹北市○○○段拔子窟小段八十九地號土地，係
    於四十三年二月十七日登記為台灣省政府所有，登記原因則
    為三十五年四月十一日之總登記，地目為「林」，此有土地
    登記謄本在卷可憑（見偵字第三六六五號卷第三五至三六頁
    ）。再上開土地係新竹縣編號第一二０三號防風保安林，於
    民國前三年編入，目的為防止飛砂、風害以保護該地區農耕
    居家之安全，並於五十四年及八十二年二次辦理檢訂結果仍
    認有存置為保安林之必要，而分別以台灣省政府公報五十四
    年十一月四日府農林字第八一九一六號、八十二年二月十七
    日八二府農林字第一四三五四號公告在案，此有行政院農業
    委員會林務局九十年三月十四日九十林治字第九０一六０四
    九五八號函在卷可稽（見原審卷第二四至二五頁）。又上述
    八十九地號土地於五十四年檢訂前面積為一三．二０九五甲
    ，檢訂後面積為一二．七０九五甲，計減少０．五甲（０．
    四八四九公頃），故扣除地為五十四年檢訂時予以扣除，扣
    除原因未註明，但應為舊有房舍逕行扣除，此有行政院農業
    委員會林務局新竹林區管理處九十年七月二十日九十林治字
    第九０二二二０三三０號函在卷可考（見原審卷第六二頁）
    。
  (二)日據時代新竹州新竹郡竹北港庄貓兒錠字山腳二五二番地於
    臺灣光復後，辦理土地總登記時，編為新竹縣竹北鄉○○○
    段山腳小段二五二號；及至五十八年辦理農地重劃時，再改
    編為新竹縣竹北鄉○○○段山腳小段八三四號，此有新竹縣
    竹北地政事務所九十一年一月三十一日北地所登柯字第０九
    一００００四八九號函在卷可憑（見原審卷第一一七頁）。
    再被告之祖父張庚壬曾於三十八年間設籍於竹北市尚義里十
    六鄰一四四號；張庚壬於五十八年四月二十一日死亡，而由
    被告之父張國相（十七年一月二十一日出生）繼為戶長，仍
    設籍原址；及至八十三年七月間即登記被告為納稅義務人，
    並改編門牌為新竹縣竹北市○○里○○鄰○○路○段四一五
    巷二八號、建物面積一三四點九平方公尺，亦有新竹縣稅捐
    稽徵處房屋稅稅籍證明書、八十九年七月十九日八九新縣稅
    財字第一七九七七號函、戶籍謄本在卷可稽（見偵字第三六
    六五號卷第十二頁、三一頁、第三二頁、原審卷第二一頁）
    。又本件房屋右側確有門牌新竹縣竹北市○○里○○鄰○○
    路○段四一五巷二八號、二六號之建物，二八號房舍前面為
    鐵皮屋，亦經原審法院於九十一年四月二十三日履勘現場查
    明屬實，此有當日勘驗筆錄可憑（見原審卷第一四八頁）。
  (三)被告於偵查中自承：新蓋樓房部分有三分之一面積是舊有房
    舍位置，舊有房舍因地震倒塌，但房子不可能那麼小，所以
    有超出一部分是占有的等語（詳偵字第三六六五號卷第五七
    頁反面）；於檢察官履勘現場時供稱：新建物臨靠我舊宅部
    分有三分之一（整棟建物之後三分之一），是我舊宅之一部
    分，因九二一地震時遭震垮才拆除整建；未拆除部分舊宅係
    土磚瓦構造，惟並未遭九二一地震波及等語（詳偵字第四六
    三二號卷第九頁）；於原審亦稱：我現在新蓋的房子，是我
    出錢，給我父親蓋的，新蓋的房子，有拆到一部分土窯壁，
    我父親於七、八十年前很早已經就住在新蓋房子的範圍內；
    新蓋的房子是在我提出申請範圍內，我住的範圍，有水溝自
    然區隔等語（詳原審卷第十至十一頁）；舊房子是日據時代
    蓋的，七十五年時有一部分果園、少部分果樹、雞舍（詳原
    審卷第五三頁反面）；我們之前在新蓋的房子的前方有種菜
    園到水溝的位置（詳原審卷第一八五頁）。再證人即被告父
    親張國相於偵查中證稱：現在改建部分以前是土造磚房，是
    因為九二一大地震時，房屋有崩裂痕二處，不能居住，所以
    才改建；我出生時我祖母便已居住在此（詳偵字第三六六五
    號卷第二六頁）。又證人曾陳雙於原審證稱：我從日據時代
    就住在被告住處附近，被告後來新蓋的房子就在舊房子的地
    方；被告之父在房子旁邊有在種菜等語（詳原審卷第七九至
    八０頁）。另證人曾煥上於原審證稱：幫被告興建新房屋整
    地時，現場有兩間土造的舊房子，我把一間舊房子打掉後，
    將另外一間舊房子的屋角挖一點起來，整地時有把現場芭樂
    、柚子樹挖起來放在旁邊，現場有菜園種蕃薯葉，當時現場
    無保安林樹等語（詳原審卷第一七一至一七二頁）。
  (四)證人即新竹縣林務課巡視管理員溫文明於原審證稱：被告的
    舊有房舍，之前是土造磚房，後面是圍起來的菜園，被告現
    在的房舍有擴建等語（詳原審卷第一二三至一二四頁）。再
    原審法院於九十一年四月二十三日前往現場履勘，依新竹縣
    農業局人員指界測量結果，新建房屋坐落在原有土造磚房、
    菜園、果園部分面積合計九十平方公尺；擴建建築物面積五
    十九平方公尺，亦有勘驗筆錄、複丈成果圖及現場相片二幀
    在卷為憑（見原審卷第一四八頁、第一五四頁至一五五頁、
    偵字第三六六五卷第五之一頁）。又上揭原坐落新竹縣竹北
    市尚義里十六鄰一四四號舊有房子，部分係位於扣除地內，
    部分位於保安林地內；系爭新建房屋則均依於保安林內，並
    非位於扣除地範圍內，此有行政院農業委員會林務局新竹林
    區管理處九十五年八月十日竹授海政字第０九五二七九二二
    九六號函在卷可參（見本院卷第二七頁）。
  (五)台灣省政府農林廳林務局於八十七年六月八日公告被占用之
    省有林地清理放租事宜，此有八七字林政字第一五七二０號
    公告在卷（見偵字第四六三二號卷第五之一頁）。又被告於
    八十七年十月二十日曾提出申請承租上揭八十九地號之土地
    ，申請承租面積九九０平方公尺即建屋一百坪、庭院二百坪
    ；被告之父亦於同日提出申請承租上揭地號之土地，其中建
    屋部分申請面積土墣屋及水泥屋計一百八十坪、水田０．一
    九公頃，此有省有林地清理放租申請表暨申請位置圖在卷（
    見偵字第三六六五號卷第四七頁、四八之一頁、原審卷第十
    九頁、二三頁）。
  (六)綜上，依上揭土地登記謄本、台灣省政府公報、行政院農業
    委員會林務局函暨行政院農業委員會林務局新竹林區管理處
    函，可知新竹縣竹北市○○○段拔子窟小段八十九地號土地
    係屬保安林地，而其中有０．四八四九公頃則係扣除地即已
    非屬保安林地。再依證人溫文明上揭證述、現場照片、勘驗
    筆錄、複丈成果圖及行政院農業委員會林務局新竹林區管理
    處函，可見在八十九地號土地上系爭新建房屋，其中坐落在
    原有土造磚房、菜園、果園上改建之面積合計九十平方公尺
    ；擴建建築物面積則為五十九平方公尺，新屋合計一百四十
    九平方公尺則均屬坐落在保安林地。又依證人張國相、曾陳
    雙、曾煥上之證述暨戶籍謄本、新竹縣稅捐稽徵處房屋稅稅
    籍證明書，顯見被告之父、祖父於日據時代即居住在系爭八
    十九地號之土地上，並在該土地上種植蔬果。另依被告所供
    ，並參酌被告及其父張國相於八十七年十月二十日提出申請
    承租系爭八十九地號土地之面積，可見被告之父、祖父在系
    爭八十九地號土地上占有建屋、種植蔬果之面積遠超過一百
    五十九平方公尺，準此足徵被告所辯房屋確有重蓋，新房子
    比原來房子大，但一直在祖先使用範圍內等語，堪信為真。
  (七)至被告先祖於日據時代即於上開地號搭建之土造磚房一棟，
    雖可能因時間久遠，為附近林木所遮，致未能顯示於八十二
    年之航照圖上，但參諸證人曾陳雙於原審證稱：我從日據時
    代就住在被告住處附近，被告後來新蓋的房子就在舊房子的
    地方等語，且依卷附照片所示在系爭新建房屋旁邊確有老舊
    房屋存在，可見被告先祖確已居住在系爭八十九地號土地上
    。是尚難因八十二年之航照圖上未能顯示被告先祖所蓋之房
    屋，即否定被告先祖居住在系爭八十九地號土地上之事實。
  (八)按森林法第五十一條第一項之罪，為刑法第三百二十條第二
    項竊占罪之特別規定，本質上即含竊占行為在內；又竊占罪
    為即成犯，於竊占行為完成時犯罪即成立，以後之繼續竊占
    ，乃狀態之繼續而非行為之繼續，故予竊占後雖將原有建物
    拆除另予改建或在占有供種植蔬果用之地上新建房屋，僅係
    竊占狀態繼續中變更其使用之方法，不構成另一新竊占罪，
    有關追訴權時效之起算，仍應以最初竊占行為完成時為準。
    被告先祖既於日據時代即於上開地號土地上搭建土造磚房一
    棟，並在該土地上種植蔬果，而被告在其先祖占有之土地上
    改建房屋，其中在原有土造磚房、菜園、果園上改建部分之
    面積合計九十平方公尺故屬坐落在其先祖使用占有使用之土
    地上，而擴建之面積五十九平方公尺部分，依上開證據所示
    ，亦堪認係坐落在其先祖占有使用之土地範圍內，自應以被
    告先祖最初竊占行為完成時認定成立犯罪；被告嗣後將原有
    建物拆除改建，僅係竊占狀態繼續中變更使用方法，自不再
    成立竊占罪。
三、綜上各節所述，被告之行為因不成立竊占罪，自亦不構成森
    林法第五十一條第一項之罪。原審失察而為被告有罪之判決
    ，自有未合。被告上訴否認犯罪指摘原審判決不當，請求撤
    銷改判，為有理由。自應由本院撤銷原審判決，另為被告無
    罪之諭知。
據上論斷，應依刑事訴訟法第三百六十九條第一項前段、第三百
六十四條、第三百零一條第一項前段，判決如主文。
本案經檢察官羅榮乾到庭執行職務。
中    華    民    國    95    年    10    月    27    日
                  刑事第十九庭  審判長法  官  宋  祺
                                      法  官  吳鴻章
                                      法  官  陳憲裕
以上正本證明與原本無異。
如不服本判決，應於收受送達後十日內向本院提出上訴書狀，其
未敘述上訴之理由者並得於提起上訴後十日內向本院補提理由書
（均須按他造當事人之人數附繕本）。
                                      書記官  劉育妃
中    華    民    國    95    年    10    月    31    日


司法院資訊處製作；財團法人民間司法改革基金會備份。
